臺灣臺南地方法院民事判決　九十一年度簡上字一六五號
　　上　訴　人　甲　○　○
　　被上訴　人　乙　○　○
右當事人間請求遷讓房屋事件，上訴人對於中華民國九十一年八月七日臺灣臺南地方
法院臺南簡易庭（九十一年度南簡字第一二四號）第一審判決提起上訴，本院判決如
左：
    主      文
上訴駁回。
第二審訴訟費用由上訴人負擔。
    事      實
甲、上訴人方面：
一、聲明：求為判決：
  (一)原判決廢棄。
  (二)駁回被上訴人在第一審簡易之訴。
二、陳述：除與原判決記載相同者，茲引用之外，補稱：
  (一)本件買賣契約標的為台南市○○段第四五九地號之土地，並不包含土地建物在內
    ：本件雙方並未訂立買賣契約書。土地代書即證人汪鏡川於原審時稱：「．
    ．房子部分以買賣理由為過戶，房子部分是因為土地部分要辦理自用住宅稅，增
    值稅比較低，所以房子才要過戶，．．」、「．．房屋部分的買賣所有權移轉契
    約書是為了自用住宅稅率，．．」等語，加上汪鏡川代書在立公契時，建物買賣
    金額僅像徵性書寫為一萬四千九百元可知。被上訴人之配偶即證人吳秀春於原審
    時稱：「因為房屋很舊了沒有價值，所以就沒有另外約定價金，一併包含在新台
    幣玖佰肆拾伍萬元裡面。」，表示房屋部分雙方並未成立買賣契約。
  (二)被上訴人、上訴人雙方並未談及買賣契約成立後兩年遷屋之事：上訴人與證人吳
    春並未約定應於九十年底前搬遷。另依證人吳月貴之證詞，當時上訴人沒有表示
    任何意見，即雙方就二年內遷屋之事，並未互相同意。
  (三)就吳健龍一百四十五萬元債務承擔部分，並未成立契約：證人吳秀春雖為被上訴
    人之配偶，但吳秀春從未表明係代理被上訴人與上訴人成立契約。證人吳月貴、
    吳秀春雖稱：「係吳秀春要求上訴人代償，上訴人有表示同意」，但上訴人之同
    意表示，並非對債權人即被上訴人為之，此並未發生債務承擔之效力。
三、證據：除援用第一審所提證據外，補提地價謄本一份，並聲請訊問證人吳錦雀、
    汪鏡川。
乙、被上訴人方面：
一、聲明：求為判決：如主文第一項所示。
二、陳述：除與原判決記載相同者，茲引用之外，補稱：
    (一)本件買賣約當然包括建物在內：被上訴人捨一生積蓄，向上訴人岳父購買繫
      爭不動產，若僅買受土地而不包括建物，豈非徒增困擾，無一是處，無法利用
      ，顯非情理之常。土地代書即證人注鏡川先生於原審已陳稱：「上訴人（即
      上訴人）有表示同意將房屋賣給乙○○」；其另稱：「房屋是因為土地部份要
      辯理自用住宅稅，增值稅比較低，所以房屋才要過戶，其本意應指因為房屋同
      時辦理過戶，故土地增值稅減少三成，約一百五十萬左右，上訴人斷章取義指
      稱本件買賣不包括系爭建物在內，顯不足採信。上訴人之女（即被上訴人之
      妻）吳秀春於原審證稱：「被上訴人（即被上訴人）願意以新台幣九百四十五
      萬元購買土地連同系爭房屋，上訴人（即上訴人）表示同意。」亦足證兩造買
      賣有包爭建物在內。
    (二)上訴人主張兩造就系爭建物並沒有訂立「買賣契約書」，因此認「本件買賣契
      約標的為台南市○○段第四五九地號之土地，並不包含土地建物在內」，唯兩
      造就系爭契約係包括土地及建物，關於土地亦未訂立「買賣契約書」，且上訴
      人並未否認兩造間有「土地買賣關係」存在，自見其主張已互見矛盾。況買賣
      契約之成立，以當事人意思表示合致即為已足，不以書面為必要，卷證即既足
      證兩造已就房地買賣成立合意，自難僅因書面未具，而認房屋並未為買賣效力
      所及。又鈞院八十八年執字第一六０八四號強制執行事件，係對上訴人所有坐
      落「台南市○○○段四０八地號（重測後為安南區○○段四五九地號）土地及
      其上未保存門牌號碼台南市○○路○段九五巷二二號建物」一併為強制執行，
      被上訴人以買賣價金為上訴人代償上開欠款，其至愚也不致於只買土地不買建
      物。
    (二)吳健龍於原審已證稱：「上訴人願代伊清償，上訴人願以買賣價金，其中一百
      四十元代伊清償，對被上訴人之欠債」。
三、證據：除援用第一審所提證據外，補提土地建築改良物買賣所有權移轉契約書、
    八十九年度契稅繳款書各一份為證。
丙、本院依職權調閱本院八十八年度執字第一六０八四號執行卷。
    理      由
一、本件被上訴人起訴主張：坐落臺南市○○區○○段四五九地號土地（下簡稱系爭
    土地）原登記為上訴人與伊妻子即訴外人吳謝春花共有，應有部分各為二分之一
    ，而坐落系爭土地上門牌號碼為臺南市○○路○段九五巷二二號之未保存登記房
    屋（以下簡稱系爭房屋）則為上訴人單獨所有。前因上訴人邀同訴外人吳謝春花
    及其子吳健龍為連帶保證人，向訴外人保證責任臺南市第五信用信作社（以下簡
    稱臺南市五信）借款新臺幣（下同）三百萬元，嗣於民國（下同）八十八年間因
    無力清償上開借款、利息及違約金，遭臺南市五信聲請強制執行，鈞院以八十八
    年度執字第一六○八四號強制執行事件將系爭房地予以查封。上訴人恐無處居住
    ，乃於八十八年底商得被上訴人同意，將系爭房地以總價九百四十五萬元出售予
    被上訴人，用以清償積欠臺南市五信之上開借款。兩造遂約定代書費由被上訴人
    負擔，其餘辦理本件買賣標的移轉過戶所需之土地增值稅、契稅、測量費等費用
    均由上訴人負擔，又約定上訴人願幫其子吳健龍代為清償積欠被上訴人之一百四
    十五萬元，並同意自總價九百四十五萬元中予以扣除，另指示被上訴人代為清償
    上訴人積欠其女吳錦雀一百萬元、吳月貴三十二萬元之借款。上訴人亦同意於二
    年間即九十年底前自系爭房屋搬遷，將房屋交付被上訴人占有。爾後，被上訴人
    分別於(1)八十九年一月四日代上訴人繳納本件買賣之土地增值稅四十五萬五千三
    百零八元及契稅八百九十四元；(2)八十九年一月六日匯款價金四百八十五萬五千
    零五十五元至上訴人在臺南市五信西華分行之00000000000000號
    帳戶內；(3)八十九年七日匯款價金六十萬元至上訴人在萬泰商業銀行海東分行之
    00000000000000號帳戶內；(4)八十九年一月十四日代上訴人清償
    積欠吳錦雀、吳月貴之欠款；(5)八十八年一月十八日被上訴人簽發票號：ＡＧＣ
    0000000號、付款人為土地銀行臺南分行、面額三十四萬八千七百四十三
    元支票予上訴人兌領；(6)八十八年十二月一日被上訴人支付現金四十萬元；(7)另
    支付印花稅九千七百四十元、勘測費四千二百元、登記費九千八百四十元，共計
    二萬三千七百八十元，經兩造同意以二萬元計算；(8)再扣除代償吳健龍積欠被上
    訴人之借款一百四十五萬元。以上合計為九百四十五萬元。嗣因吳謝春花於八十
    八年十二月間死亡，遂將系爭土地吳謝春花所有之應有部分二分之一以分割繼承
    為原因登記被上訴人之妻吳秀春名下，至於上訴人所有之應有部分二分之一則以
    買賣為原因於八十九年一月四日辦理所有權移轉登記為被上訴人名下。迄今買賣
    成立已逾二年，被上訴人本於買賣契約之法律關係，求為命上訴人應自門牌號碼
    臺南市○○路○段九五巷二二號遷出，並交還予被上訴人占有（原審判決如被上
    訴人之聲明）。
二、上訴人則以：兩造間之買賣契約並未包含系爭房屋，此由土地代書即證人汪鏡川
    於原審之證述，以及土地建築改良物買賣所有權移轉契約書之公契時，僅像徵性
    書寫買賣金額為十四萬九千元即可知。另證人吳秀春即被上訴人之配偶　於原審
    時稱：「因為房屋很舊了沒有價值，所以就沒有另外約定價金，一併包含在新台
    幣玖佰肆拾伍萬元裡面。」，亦表示房屋部分雙方並未成立買賣契約。又兩造並
    未談及買賣契約成立後兩年遷屋之事，況依證人吳月貴之證詞，當時上訴人沒有
    表示任何意見，即雙方就二年內遷屋之事，並未互相同意。此外，就吳健龍一百
    四十五萬元債務承擔部分，並未成立契約，而證人吳秀春雖為被上訴人之配偶，
    但從未表明係代理被上訴人與上訴人成立契約等語，以資抗辯。
三、被上訴人主張：上訴人為其岳父，系爭土地原登記為上訴人與妻子即訴外人吳謝
    春花按應有部分各二分之一分別共有，而系爭未保存登記之房屋則為被上訴人所
    有。前因被上訴人邀同訴外人吳謝春花及其子吳健龍為連帶保證人，向訴外人臺
    南市五信借款三百萬元，嗣於八十八年間因無力清償上開借款、利息及違約金，
    遭臺南市五信聲請強制執行，鈞院以八十八年度執字第一六○八四號強制執行案
    件將系爭房地予以查封，另上訴人確將系爭土地全部出售被上訴人，以清償積欠
    臺南市五信上開借款。嗣吳謝春花於八十八年十二月間死亡，因之關於吳謝春花
    所有系爭土地之應有部分，即以分割繼承為原因登記被上訴人之妻吳秀春名下，
    至於上訴人所有之應有部分則以買賣為原因，於八十九年一月四日辦理所有權移
    轉登記為被上訴人名下，另被上訴人業以部分價金代上訴人償還積欠訴外人吳月
    貴、吳錦雀分別為三十二萬元、一百萬元之欠款等事實，業據被上訴人於原審提
    出土地登記謄本、本院八十八年十二月十四日八十八南院鵬執明字第一六０八四
    號函、土地登記申請書、土地增值稅繳款書、土地建築改良物買賣所有權移轉契
    約書、印鑑證明、土地所有權狀各一份（原審卷第五、九、二六至三四頁）在卷
    可稽，並經本院依職權調取八十八年度執字第一六０八四號給付借款強制執行案
    卷核閱無誤，復經證人吳月貴、吳錦雀分別於原審及本院審理時證述無訛（原審
    卷第九三頁、本院卷第五七頁），且為被上訴人所不爭執，從而，被上訴人此部
    分主張應信為真實。
四、被上訴人另主張本件買賣標的包含系爭土地及房屋，以總價九百四十五萬元成交
    ，其中包含上訴人同意代償吳建龍積欠被上訴人之欠款一百四十五萬元，被上訴
    人業已給付全部價金，此外，兩造約定上訴人至遲於二年後應將自系爭房屋遷出
    ，並交還予被上訴人占有等情，並提出土地建築改良物買賣所有權移轉契約書、
    八十九年度契稅繳款書、九十年度房屋稅繳款書、土地增值稅繳款書各一份、臺
    灣土地銀行入戶電匯申請書二紙（原審卷第六至八、五四、五六至五七頁）以資
    為證，上訴人固不爭執前開書證形式上之真正，惟否認被上訴人上開主張，並執
    以前揭情詞置辯。從而，本件應審究者為本件買賣標的是否包含系爭房屋；買賣
    價金若干，有否包含代償吳建龍積欠被上訴人之一百四十五萬元；被上訴人是否
    已給付全部價金；兩造曾否約定上訴人應於九十年底前搬遷。
　(一)查兩造曾於八十八年十二月十五日就系爭房屋之全部簽訂買賣契約書，買賣價金
    約定為一萬四千九百元，並由被上訴人以納稅義務人之名義繳訖契稅稅額八百九
    十四元，有被上訴人提出之前開土地建築改良物買賣所有權移轉契約書及八十九
    年度契稅繳款書在卷可憑（原審卷第六至七頁），另觀之前揭買賣契約書籍俗稱
    之公契，其上留有上訴人之印鑑章，以肉眼比對上訴人於申請印鑑證明所留之印
    文係屬同一印文，有臺灣省臺南市安南區戶政事務所印鑑證明書在卷可按（原審
    卷第三三頁），復經上訴人亦不否認系爭印文及上開書證形式上之真正（本院卷
    第四九頁），足見系爭房屋買賣契約書為真正。雖上訴人辯稱：因為伊沒有戴眼
    鏡，且眼睛經過手術，所以看不清楚，印章乃拿給我女兒吳秀春，印鑑證明則拿
    給代書幫我辦理土地移轉過戶等語（本院卷第四九頁），然據證人汪鏡川即辦理
    系爭房地所有權移轉登記之代書到庭證稱：「（問：證人在做何工作﹖）土地登
    記代理人。」，「（問：提示房屋買賣所有權契約書是否你所書立﹖經過情形如
    何﹖）是我所書寫的，最早是兩造、上訴人之女兒三個人在八十八年十一月中旬
    左右來找我，辦理吳秀春繼承吳謝春花所有幸福段四五九地號應有部分二分之一
    以及甲○○所有應有部分二分之一過戶給乙○○，海佃路一段九五巷二二號未保
    存建物過戶給乙○○，房子部分以買賣理由為過戶，房子部分是因為土地部分要
    辦理自用住宅稅，增值稅比較低，所以房子才要過戶，上訴人有表示同意將房子
    賣給乙○○‧‧‧契約書上之印章是兩造將印章交給我，由我所蓋的。」、「（
    問：有無問兩造買賣契約條件及付款？）我沒有問，兩造也沒有講，被告（即上
    訴人）來過二次，第一次在八十八年十一月中旬上訴人來說少了土地所有權狀，
    但有拿印章，第二次在八十八年十一月下旬上訴人有帶所有權狀」等語（原審卷
    第四一至四二頁），又按當事人主張有利於己之事實，就其事實有舉證之責任。
    又私文書經本人簽名、蓋章或按指印者，推定為真正。民事訴訟法第二百七十七
    條及第三百五十八條定有明文。上訴人據以請求之協議書上所蓋被上訴人之印章
    ，係屬真正，為被上訴人所不爭執。被上訴人雖辯稱：其印章被盜蓋云云。惟未
    據舉證以實其說，依上開說明，即應推定該協議書為真正（最高法院八十三年臺
    上字第一三八二號判決要旨參照）。而上訴人迄至本院言詞辯論終結均未就系爭
    房屋買賣契約書上之印文乃為他人盜蓋乙節，提出積極證據供本院參酌，因之，
    揆諸前揭判決要旨所示及證人汪鏡川之前開證詞，足徵兩造確有對系爭房屋之買
    賣達成合意，並各自將印鑑章交付代書汪鏡川辦理系爭房地之所有權移轉登記事
    宜至明。
  (二)次查，證人吳秀春即上訴人之女、被上訴人之妻到庭證稱：「（問：上訴人有無
    將系爭房屋、土地賣給被上訴人，經過情形如何﹖）有，在八十八年十一月間白
    天上訴人主動來找原告說要買賣系爭房屋、土地，被告（即上訴人）表示系爭土
    地、房屋均被銀行查封，要被拍賣，他付不出利息，就表示房子、土地要賣給被
    上訴人，上訴人第一次在八十八年十一月間白天來找被上訴人，被上訴人不在家
    ，只有我在家，是吳月貴陪同上訴人到被上訴人家中，上訴人要求我跟被上訴人
    說能買下系爭房屋、土地，幫忙他，上訴人表示幸福段四五九號土地連同系爭房
    屋以每坪新台幣捌萬元賣給被上訴人，上訴人說約一七二坪計算後總價金要壹仟
    多萬元，我跟上訴人說金額太高，買不起，我跟上訴人說會轉告給被上訴人，這
    次沒有談成，事後我轉告被上訴人後，被上訴人也表示金額太高，無法購買，第
    二次大約過了幾天，詳細天數不記得了，是當天白天的時候，這次上訴人仍找我
    姊姊吳月貴陪同到我家，被上訴人仍然不在家，上訴人要求我們一定要幫忙，並
    表示若被上訴人錢不夠，可以讓我們先欠，我說被上訴人沒有這麼多錢，要讓我
    們先欠，也無法還，所以我們不同意購買，這次仍然沒有談成，上訴人就回家了
    ，事後我也有轉告給被上訴人，我跟被上訴人商量希望能幫忙上訴人買下土地連
    同系爭房屋，被上訴人考慮後，表示說願意新台幣玖佰肆拾伍萬元購買土地連同
    房屋，要我跟上訴人談看看，第三次在民國八十八年十一月三十日白天的時候上
    訴人自己來我家，我就打電話給吳月貴，要她過來被上訴人家中，因為這是父親
    的財產，希望買賣事項讓兄弟姊妹知道比較好，吳月貴當時就過來，我跟上訴人
    說每坪新台幣捌萬元，被上訴人買不起，被上訴人願意以新台幣玖佰肆拾伍萬元
    購買土地連同系爭房屋，上訴人表示同意‧‧‧」，「（問：是否訂立系爭房屋
    公契只是為了辦理土地部分自用住宅稅率﹖）不是，當初就是說要連同土地、房
    屋一併買賣，才不會糾紛，上訴人也表示房子已經很舊了，沒有價值，同意一併
    出售。」等語（原審卷八六至八七、九一頁））；另參以證人吳月貴即上訴人之
    女亦於原審審理時證述：「（問：是否知道幸福段四五九號土地賣給被上訴人﹖
    經過情形如何﹖）知道，因為上訴人打電話叫我陪他到我妹妹吳秀春家中，談買
    賣事項，我總共陪被告到被上訴人家三次，第一次大約在八十八年十一月間白天
    時日期不記得了，上訴人打電話要我陪他去被上訴人家中，說他的土地要被拍賣
    了，希望吳秀春夫妻能買下系爭土地，最初有沒有提到要買賣系爭房屋我不記得
    了，上訴人表示土地一坪新台幣捌萬元賣給被上訴人，被上訴人不在家，吳秀春
    在家，她表示金額太高，買不起，之後我與上訴人就回家了，隔幾天白天時，第
    二次上訴人又打電話給我要我陪他去被上訴人家中，被上訴人不在家，上訴人說
    一坪新台幣捌萬元賣被上訴人，吳秀春說買不起，上訴人說不足部分可以讓他們
    先欠，吳秀春說不要，因為上訴人隨時要拿錢，也沒有錢可以付，又隔了幾天白
    天的時候，第三次上訴人先到被上訴人家，吳秀春再打電話叫我過去，吳秀春為
    何要叫我過去，我不知道，我到吳秀春家中時，吳秀春表示她與被上訴人商量好
    了，以新台幣玖佰肆拾伍萬元購買土地連同地上房屋，上訴人有同意，‧‧‧我
    父親確實表示土地連同系爭房屋一併賣給被上訴人，上訴人並表示稅金他願意負
    擔，代書費吳秀春表示由被上訴人負擔，雙方都有同意。之後價金如何給付我不
    清楚。」等語（本審卷第九一至九二頁），本院審酌吳秀春雖為被上訴人配偶，
    亦為上訴人之女，經原審將其與證人吳月貴即上訴人之女、吳秀春之姐隔離訊問
    結果，所言互核相符，且上訴人亦陳稱：伊女兒吳月貴可以證明約定價金及買賣
    系爭房屋之經過等語（原審卷第六三頁），足認證人吳秀春、吳月貴之證詞應堪
    採信。此外，再參之系爭房地前因上訴人積欠臺南市第五信用合作社債務，經上
    訴人之債權人臺南市第五信用合作社聲請，本院以八十八年度執字第一六０八四
    號強制執行事件查封在案，上訴人為求清償系爭債務免於強制執行方商得被上訴
    人同意購買系爭標的，並於被上訴人給付部分價金，上訴人用以清償部分債務後
    ，債權人方撤回執行之聲請，有本院八十八南院鵬執明字第一六０八四號函附卷
    可憑（原審卷第九頁），復為上訴人所不爭執，則被上訴人於洽談買賣之際，既
    已知系爭土地上築有建物並業遭查封，若不一併購買系爭房屋將無法使用系爭土
    地。況系爭房屋乃上訴人所有，衡諸常情，被上訴人倘不一併購買系爭房地，日
    後上訴人往生後將發生被上訴人之妻與其他兄弟姊妹繼承後，則被上訴人使用系
    爭土地之日將遙遙無期，參酌證人汪鏡川證稱：登記費用包含建物測量四千二百
    元、過戶費用連代書費新台幣四萬九千零三十五元等語（原審卷第四一頁），益
    見買賣過程中兩造曾就系爭房屋進行測量，若被上訴人無購買之意，何需另外支
    出建物測量費用，因之，綜上證據調查之結果，足認被上訴人確實以總價九百四
    十五萬元之價金購買系爭房地。
  (三)雖上訴人辯稱系爭房屋買賣金額僅象徵性書寫一萬四千九百元，足見兩造未達成
    買賣之合意，上訴人若出售系爭房屋則其將面臨無屋居住之窘境，又洽談本件買
    賣過程均由吳秀春出面，吳秀春並未經被上訴人授權等語，然查系爭房屋乃未保
    存登記之建物，且為磚石造平房，面積僅六四點八平方公尺，其市場價值本不高
    ，況買賣雙方為規避高額之契稅及土地增值稅，常以較低之價金作為兩造合意之
    買賣價金，亦不違常情，且本件系爭房地買賣係以總價約定之方式，並未另就系
    爭房屋達成價金之合意，因此，尚難以系爭房屋買賣契約所載金額一萬四千九百
    元，即認被上訴人並未購買系爭房屋，況系爭土地之買賣，兩造係就系爭土地整
    筆達成合意，惟僅就上訴人所有應有部分二分之一訂立買賣契約，並僅書寫四百
    八十五萬餘元之價金而非總價，另外應有部分二分之一則以繼承方式辦理，已見
    前述，且為兩造所不爭執，足徵兩造間之買賣確有為圖規避高額稅額之課徵，而
    採用較有利之方式辦理所有權移轉登記，是不得以系爭房屋買賣契約所載之價金
    較低而認系爭房屋買賣關係不存在。復查，上訴人何以出售系爭房屋之動機，非
    被上訴人所得臆測，然縱上訴人未出售系爭房屋予被上訴人，系爭房屋亦將因臺
    南市第五信用合作社聲請強制執行而遭拍賣，上訴人終究會面臨無屋居住之窘境
    ，此外，證人吳秀春乃上訴人之女，被上訴人之妻，兩造於洽談本件買賣過程由
    吳秀春代表被上訴人出面與上訴人協商，自係得到被上訴人之授權，況被上訴人
    於訂立系爭房地之買賣所有權移轉登記契約書（即公契時），均親自出面交付印
    章委託代書汪鏡川代辦所有權移轉登記事宜，而匯款四百八十五萬五千零五十五
    元至上訴人臺南市第五信用合作社之帳戶時亦由被上訴人親自匯款，有上訴人提
    出之對帳單一紙在卷可稽（原審卷第七一頁），足證被上訴人亦承認吳秀春之代
    理行為。因此，上訴人上開所辯尚不足為其有利之認定。再查，上訴人另辯稱其
    係以總價一千三百多萬元出售系爭土地予被上訴人，價金中不包含代吳健龍清償
    之一百四十五萬元乙節，並提出地價謄本一份以資佐證，另舉證人吳錦雀證明曾
    以每坪九萬元之代價與之洽談買賣事宜（本院卷第六八頁），查上訴人所提出之
    地價謄本僅足證明系爭土地之公告現值總計為九百六十八萬三百十元，惟被上訴
    人購買系爭房地，正逢上訴人積欠臺南市第五信用合作社三百萬元之借款、利息
    及違約金，而遭臺南市第五信用合作社查封系爭房地，上訴人即以被上訴人給付
    之價金清償系爭債務，已見前述，足見兩造成立買賣契約之際，正是上訴人亟欲
    出賣系爭房地變現以清償債務之時，再參以買賣價金之合意，與兩造之情誼、協
    商能力、市場行情等情有密切關係，縱系爭房地有前開公告現值之價值，被上訴
    人是否以高達一千三百多萬元之代價與上訴人達成合意，乃有利於上訴人之事項
    ，應由上訴人負舉證之責，而據上訴人所舉之證人即上訴人之女吳錦雀於本院審
    理時到院證述：「（問：上訴人事否曾與你洽談欲以每坪八萬元賣你系爭土地與
    房屋？）從來沒有找過我說要我買系爭土地、房子的事，更沒有提到要以多少錢
    購買」、「我母親過世前有來找我，但從來沒告訴我要以何價錢購買，我有告訴
    他要以每坪五萬元購買，但後來就不了了之」等語（本院卷第五七、六十頁），
    再斟以上訴人於原審提出之計算式乃以價金八百萬元計算，即已扣除代吳健龍清
    償被上訴人之債務一百四十五萬元，有上開計算式一紙在卷可按（原審卷四十五
    頁），又該買賣契約成立於八十八年底，倘被上訴人尚未付清價金，迄今已近三
    年何以均未見上訴人追討？因之，綜上證據調查之結果，既參酌上開證人吳秀春
    、吳月貴、吳建龍之證詞，足認上訴人此部分所辯顯不足採。
  (四)另被上訴人主張上開土地及系爭房屋之買賣價金九百四十五萬元業經全部付清等
    語，惟為上訴人所否認。然查：被上訴人主張本件買賣價金付款經過為：(1)八十
    九年一月四日代上訴人繳納本件買賣之土地增值稅四十五萬五千三百零八元及契
    稅八百九十四元；(2)八十九年一月六日匯款價金四百八十五萬五千零五十五元予
    上訴人在臺南市五信西華分行之00000000000000號帳戶內；(3)八
    十九年七日匯款價金六十萬元至上訴人在萬泰商業銀行海東分行之000000
    00000000號帳戶內；(4)八十九年一月十四日代被上訴人清償積欠吳錦雀
    、吳月貴款項各一百萬元、三十二萬元；(5)八十八年一月十八日被上訴人簽發票
    號：ＡＧＣ0000000號、付款人為土地銀行臺南分行、面額三十四萬八千
    七百四十三元支票予上訴人兌領；(6)八十八年十二月一日被上訴人支付現金四十
    萬元予上訴人；(7)另本件買賣支付印花稅九千七百四十元、勘測費四千二百元、
    登記費九千八百四十元，共計二萬三千七百八十元，經兩造同意以二萬元計算；
    (8)再扣除上訴人同意為其子吳健龍代償吳健龍積欠被上訴人之借款一百四十五萬
    元，以上合計為九百四十五萬元，其中(1)被上訴人代上訴人繳納土地增值稅四十
    五萬五千三百零八元；(2)匯款價金四百八十五萬五千零五十五元；(3)匯款價金六
    十萬元；(4)代被上訴人清償吳錦雀、吳月貴各一百萬元、三十二萬元；(5)被上訴
    人簽發支票面額三十四萬八千七百四十三元予上訴人兌領；合計七百五十七萬九
    千一百零六元部分，業據被上訴人提出土地增值稅繳款書一件、入戶電匯申請書
    二件為證，且為上訴人所自承，自堪信為真正。
  (五)至於被上訴人主張兩造約定代書費由被上訴人負擔，其餘辦理本件買賣標的移轉
    過戶所需之契稅、勘測費等費用均由上訴人負擔，被上訴人因之支付契稅八百九
    十四元，另被上訴人所支付印花稅九千七百四十元、勘測費四千二百元、登記費
    九千八百四十元，共計二萬三千七百八十元，經兩造同意以二萬元計算，又兩造
    約定上訴人願幫其子吳健龍代為清償積欠被上訴人之借款一百四十五萬元等情，
    則均為上訴人所否認，至於被上訴人主張八十八年十二月一日被上訴人曾支付現
    金四十萬元予上訴人部分，惟上訴人僅承認收到其中三十萬元云云。經查，本件
    買賣之契稅八百九十四元、印花稅九千七百四十元、勘測費四千二百元及登記費
    九千八百四十元合計二萬四千六百七十四元確由被上訴人支付等情，業據被上訴
    人提出契稅繳款書為證，並經證人即代書汪鏡川結證屬實（原審卷第四十至四一
    頁），且為上訴人所不爭執。另查證人吳秀春到庭證稱：「（問：上訴人有無將
    系爭房屋、土地賣給被上訴人﹖經過情形如何﹖）．．．第三次在民國八十八年
    十一月三十日白天的時候上訴人自己來我家，我就打電話給吳月貴，要她過來被
    上訴人家中，因為這是父親的財產，希望買賣事項讓兄弟姊妹知道比較好，吳月
    貴當時就過來，我跟被告說每坪新台幣捌萬元，被上訴人買不起，被上訴人願意
    以新台幣玖佰肆拾伍萬元購買土地連同系爭房屋，上訴人表示同意，我問說土地
    增值稅、契稅、登記費、房屋測量費如何負擔，上訴人表示他願意土地增值稅、
    契稅、登記費、房屋測量費等稅金費用，金額不多，上訴人願意負擔，不用我們
    負擔，我就表示同意，我跟被告表示代書費用由被上訴人負擔。之後我提到吳健
    龍大約在八十七年間左右有跟原告借新台幣壹佰肆拾伍萬元，當時我母親表示日
    後有錢願意幫吳健龍代為償還，所以被上訴人才借新台幣壹佰肆拾伍萬元給吳健
    龍。當天我問上訴人是否要幫吳健龍清償借款，上訴人表示現在賣掉土地、房子
    已經有錢了，願意幫吳健龍代償新台幣壹佰肆拾伍萬元，我跟上訴人表示總價金
    新台幣玖佰肆拾伍萬元扣掉新台幣壹佰肆拾伍萬元，總價金為新台幣捌佰萬元‧
    ‧‧。事後我有轉告給被上訴人，被上訴人也表示同意我跟上訴人所談妥買賣條
    件。」，「（問：實際上價金如何給付﹖）隔天八十八年十二月一日一大早大約
    六、七點左右，上訴人又來我們家找我們，說買賣條件昨天已經談好，上訴人說
    要先向被上訴人拿新台幣肆拾萬元，要還給台南市第五信用合作社，其中新台幣
    拾萬元清償利息、違約金，剩下新台幣壹拾萬元上訴人表示另有用途，被上訴
    人表示要我陪同上訴人至台南市第五信用合作社清償利息、違約金，我就跟上訴
    人約當天九點多在台南市第五信用合作社會合，上訴人有至現場，我帶了現金新
    台幣拾萬元到場，上訴人要我代他填寫存款單，存新台幣拾萬元到上訴人帳
    戶內，我請行員計算上訴人積欠之利息、違約金，利息、違約金共計積欠新台幣
    貳拾捌萬玖仟零拾元，結清利息、違約金，我們就離開了，上訴人表示剩餘
    新台幣壹拾萬元，當天下午要到被上訴人家中拿取，當天下午時間不記得了，上
    訴人到被上訴人家中，我拿了現金新台幣壹拾萬元給上訴人。」，「（問：現金
    新台幣肆拾萬元至何處領取﹖）八十八年十二月一日其中新台幣伍萬元是在安南
    農會領取的，另其中新台幣壹拾萬元是八十八年十一月三十日被上訴人給客戶收
    取之貨款，剩餘新台幣貳拾伍萬元是我在八十八年十一月三十日在安南農會領取
    ，本來是要借朋友週轉，後來朋友表示不用再借錢，所以我將身邊所留新台幣貳
    拾伍萬元，都支付給上訴人。」等語（原審卷第八八至八九頁）。而證人吳月貴
    亦證稱：「（問：是否知道幸福段四五九號土地賣給被上訴人﹖經過情形如何﹖
    ）又隔了幾天白天的時候，第三次上訴人先到被上訴人家，吳秀春在打電話叫我
    過去，吳秀春為何要叫我過去，我不知道，我到吳秀春家中時，吳秀春表示她與
    被上訴人商量好了，以新台幣玖佰肆拾伍萬元購買土地連同地上房屋，上訴人有
    同意，吳秀春表示說吳健龍欠被上訴人新台幣壹佰肆拾伍萬元，吳秀春要求上訴
    人代償新台幣壹佰肆拾伍萬元，上訴人有表示同意代償，吳秀花為何要求上訴人
    代償吳健龍的債務，原因我不知道，吳健龍欠地下錢莊新台幣壹佰肆拾伍萬元，
    然後向被上訴人借新台幣壹佰肆拾伍萬元，吳健龍向被上訴人借款時間我不知道
    ，但是因為欠錢莊的錢，被威脅要還錢，我母親要求被上訴人幫吳健龍還新台幣
    壹佰肆拾伍萬元，被上訴人才去幫吳健龍還新台幣壹佰肆拾伍萬元，所以我知道
    這件事。我不知道為何吳秀春不找吳健龍還這筆錢，要找上訴人代償。我父親確
    實表示土地連同系爭房屋一併賣給被上訴人，上訴人並表示稅金他願意負擔，代
    書費吳秀春表示由被上訴人負擔，雙方都有同意。．．．」等語（原審卷第九一
    至九二頁），此外，證人即上訴人之子吳健龍亦到庭證稱：「（問：是否有向被
    上訴人借新台幣壹佰肆拾伍萬元﹖經過情形如何﹖）當初我太太林素妹陸陸續續
    有向地下錢莊借錢，金額、借款時間我均不記得了，有開本票給地下錢莊，地下
    錢莊有來要債，我就向被上訴人、吳月貴、吳錦雀、吳月淑分別借錢，我向被上
    訴人陸續共借了新台幣壹佰肆拾伍萬元、向吳月貴、吳月淑、吳錦雀均借壹佰多
    萬元，詳細金額我均不記得，來幫我太太林素妹處理債務，我向被上訴人借錢時
    間我不記得了，吳秀春去土地銀行領定期存款大約陸、柒拾萬元，之後有幾次再
    付錢給我，時間、金額均不記得了，但是每次都是付現金給我，這筆錢新台幣壹
    佰肆拾伍萬元我沒有還給被上訴人，我在吳月淑家中聽到吳月貴、吳月淑跟我說
    原告夫妻要買上訴人土地，問我好不好，我說我沒有任何意見，所以兩造買賣經
    過我不清楚，上訴人向我要身份證，只說要為了土地有用，我不知道要做何用途
    ，我跟我父親說若土地有賣掉，我欠吳秀春的錢從總價金中扣除，我認為我們是
    父子關係，我父親應該幫我還我欠別人的債務，上訴人有同意，錢實際上有無支
    付我不知道。」等語（原審卷第九四頁），查證人均為上訴人子女，經隔離訊問
    結果所言亦互核相符，而上訴人亦未提出任何反證足以推翻上開證詞，自堪採信
    ，再參酌上訴人於原審提出之計算式，已扣除代吳建龍清償積欠被上訴人一百四
    十五萬元之債務，並於其上並記載有收取現金四十萬元（原審卷第四五頁），足
    認兩造確曾約定代書費由被上訴人負擔，其餘辦理本件買賣標的移轉過戶所需之
    契稅八百九十四元，印花稅、勘測費、登記費等費用以二萬元計算均由上訴人負
    擔，並約定上訴人願幫其子吳健龍代為清償積欠被上訴人之借款一百四十五萬元
    ，及原告於八十八年十二月一日曾支付上訴人現金四十萬元，以上合計為一百八
    十七萬零八百九十四元，加計前揭上訴人自承業經收取被上訴人支付之價金七百
    五十七萬九千一百零六元，合計為九百四十五萬元，因之被上訴人主張上開土地
    及系爭房屋之買賣價金九百四十五萬元業經全部付清等語，亦可信為真實，是上
    訴人辯稱被上訴人尚未付清買賣價金乙節，委無足採。
  (五)末查，被上訴人主張上訴人允諾於九十年底前搬遷等語，惟為上訴人所否認。然
    查證人吳秀春雖證稱：「第三次上訴人來我們家，被上訴人要我轉告上訴人，兩
    造買賣成立後二年內上訴人若能找到更好的買主，被上訴人願意出售給新的買主
    ，只要上訴人將新台幣玖佰肆拾伍萬元給被上訴人，我們是為了幫上訴人的忙，
    才成立本件買賣，如果兩年內沒有找到新的買主，上訴人必須搬離系爭房屋，交
    付被上訴人使用，上訴人也有同意」等語（原審卷第九十頁）；惟證人吳月貴則
    證稱：「（問：兩造有無約定何時交付系爭房屋﹖）第三次買賣談妥後，隔了一
    段時間，詳細日期不記得了，是白天或晚上我也不記得了，在被上訴人家中我、
    被上訴人夫妻、上訴人均在場，這次是我自己去被上訴人家，我聽到被上訴人跟
    上訴人說系爭房屋讓上訴人住兩年，如果土地、房屋能夠再賣更高的價錢，被上
    訴人同意賣掉，新台幣玖佰肆拾伍萬元還給被上訴人就可，上訴人沒有表示任何
    意見。」等語（原審卷第九三頁）。查上開證人吳秀春、吳月貴經隔離訊問所為
    證詞對於上訴人是否同意二年後應遷離系爭房屋乙情雖不完全相符，惟證人吳月
    貴確實聽聞被上訴人告知上訴人系爭房屋讓其居住二年（即九十年底前搬遷），
    上訴人未表示任何意見究為默認抑或有其他意涵，被上訴人就此未再舉出任何證
    據以證明其事，則被上訴人此部分主張尚不足採信。惟按物之出賣人，負交付其
    物於買受人，並使其取得該物所有權之義務，民法第三百四十八條第一項定有明
    文。查，上訴人既將系爭房屋出售被上訴人，且被上訴人業經付清買賣價金，則
    被上訴人依買賣契約及上開規定，自負有將系爭房屋交付被上訴人占有之義務。
五、綜上所述，本件被上訴人主張其以總價九百四十五萬元購買上訴人及訴外人吳謝
    春花所有之系爭房地，業已交付全數價金，並辦妥所有權移轉登記，為此，爰依
    買賣契約之法律關係請求判命如主文第一項所示，即有理由，應予准許。從而，
    原審判命上訴人應自系爭房屋即門牌號碼為臺南市○○路○段九五巷二二號遷出
    ，交付被上訴人占有，於法並無違誤。上訴人上訴意旨仍執前揭情詞指摘原判決
    不當，求予廢棄改判，為無理由，應予駁回。
六、本件待證事實已臻明確，兩造其餘之攻擊防禦方法及舉證，於判決結果已不生影
    響，爰不一一詳為論述，附此敘明。
七、據上論結，本件上訴為無理由，依民事訴訟法第四百三十六條之一第三項、第四
    百四十九條第一項、第七十八條，判決如主文。
中　　　華　　　民　　　國　　九十一　　年　　 十二　　 月　　二十六　　日
                            臺灣臺南地方法院民事第一庭
~B審判長法官　周素秋
~B　　法　官　林育幟
~B　　法　官　黃欣怡
右為正本係照原本作成
本判決不得上訴
中　　　華　　　民　　　國　　九十一　　年　　 十二　　 月　　三十一　　日
~B法院書記官　陳靜娟
